【裁判字號】    90,易,151
【裁判日期】    900515
【裁判案由】    妨害自由
【裁判全文】
臺灣屏東地方法院刑事判決                            九十年度易字第一五一號
    公  訴  人  臺灣屏東地方法院檢察署檢察官
    被      告  戊○○
    選任辯護人  葉武侯
右列被告因妨害自由案件，經檢察官提起公訴（八十九年度偵字第七０九九號），本
院判決如左：
    主  文
戊○○無罪。
    理  由
一、公訴意旨略以：被告戊○○係屏東縣萬巒鄉佳佐村村長，於民國八十九年八月廿
    九日上午十時許，至屏東縣萬巒鄉○○段七九二之四號告訴人丁○○○配偶所有
    土地觀看該鄉鄉公所在前開土地上之道路舖設柏油工程，因告訴人丁○○○認該
    道路舖設柏油僅使用其配偶之前開土地有失公平，而搬石頭擋在工程車後輪以阻
    止工程之進行，並持尖嘴鋤欲挖界址以證明，被告戊○○見狀即上前搶奪丁○○
    ○之尖嘴鋤妨害告訴人丁○○○行使權利，於搶奪中告訴人丁○○○被尖嘴鋤打
    傷，致右上肢挫傷，因認被告涉有妨害自由罪嫌。
二、按犯罪事實應依證據認定之，無證據不得推定其犯罪事實，刑事訴訟法第一百五
    十四條，定有明文。不能證明被告犯罪或其行為不罰者，應諭知無罪之判決，同
    法第三百零一條第一項，復已明定。次按，告訴人之告訴，係以使被告受刑事訴
    追為目的，是其陳述是否與事實相符，仍應調查其他證據以資審認；認定不利於
    被告之事實，須依積極證據，苟積極證據不足為不利被告之認定時，即應為有利
    於被告之認定，更不必有何有利之證據，最高法院五十二年臺上字第一三００號
    、三十年上字第八一六號，著有判例。又刑事訴訟法上所謂認定犯罪事實之證據
    ，係指足以認定被告確有犯罪行為之積極證據而言，如未能發現相當證據或證據
    不足以證明，自不能以推測或擬制之方法，以為裁判基礎，此觀最高法院二十九
    年上字第三一○五號、四十年台上字第八六號判例意旨自明。
三、訊據被告戊○○堅詞否認有公訴意旨所指犯罪事實，並已：伊雖為該村村長，惟
    案發當日係鄉公所召工前往鋪設柏油，嗣工程進行中遭告訴人阻擾，乃伊應邀前
    往排解，到場時見告訴人以石頭阻擋道路，伊因與之溝通無效，欲搬走石頭，詎
    告訴人竟拿尖嘴鋤要打伊，待二人為在場工人拉開，告訴人復自行挖界址，伊並
    未妨害告訴人自由等語置辯。對於前揭事實，告訴人固於本院審理時，以口頭及
    書狀指稱：施工現場原本就是道路，且該道路原已占用伊土地，案發當天是被告
    帶工人來鋪柏油，乃伊持尖嘴鋤要挖明界址，詎被告竟衝過來與伊爭尖嘴鋤，二
    人爭了一、二十分鐘，並無人勸阻，拉扯間被告並以尖嘴鋤傷及伊手臂云云（詳
    本院卷九十年二月二十三日訊問筆錄、同年五月一日審理筆錄及告訴人三月十二
    日補充理由狀）。經查：
  (一)被告戊○○於上開時、地，因告訴人丁○○○以石頭擋路及挖界址等方式阻止鋪
    路工程，而與之發生爭執，雙方並為爭告訴人所持尖嘴鋤而拉扯等情，業經證人
    即告訴人之妻丙○、工程人員甲○○、乙○○等人於本院訊問時，結證綦詳，堪
    信為真。告訴人雖指稱被告有以尖嘴鋤傷害之行為，惟證人丙○於本院訊問時，
    既證稱：「... 我們不讓他做，村長說不要聽他的照做... 我們要挖界址，我先
    生就去田裏拿鋤頭。界址挖不到，被告就過來搶鋤頭... 搶了一會兒我先生才放
    手... 當時被告並沒有打告訴人」等語，以其與告訴人為夫妻關係，證言應不至
    迴護被告，足見被告當日除排除告訴人以石頭擋路及挖界址等阻止工程進行之舉
    外，並無毆打或攻擊告訴人之行為，亦堪認定。
  (二)次按，土地成為道路供公眾通行，既已歷數十年之久，自應認為已因時效完成而
    有公用地役關係存在，此項道路之土地，即已成為他有公物中之公共用物，縱所
    有人就該所有權之行使亦應受限制，不得違反供公眾通行之目的，此觀行政法院
    四十五年判字第八號、六十一年判字第四三五號判例，及司法院大法官會議釋字
    第四００號解釋之理由書意旨自明。本件案發時萬巒鄉公所既係就既成道路重新
    鋪設柏油，縱該道路間有部分跨越告訴人等所有土地，惟其既已經公眾通行多年
    之既成道路，依前引判例意旨，告訴人之所有權即已受限制。質言之，該鄉公所
    主持之鋪設鋪油工程，原屬便利公眾通行為目的之行使公權力行為，告訴人縱有
    何權利欲待主張，自應循合法管道請求或申請，原無恣意阻擾之權，況該道路既
    經公眾通行已久，依案發當時情形，告訴人縱有其他權利可資主張，亦顯無非於
    其時為之，則請求權不得實行或其實行顯有困難之情狀可言。是告訴人擅以自力
    阻擾鄉○○○○○路等職務上作為之行為，甚至挖掘、破壞路面之舉，原已不得
    認為係行使權利之行為。則今姑不論被告為該村村長，依一般觀念原有為地方排
    解糾紛之義務，縱以案發當日其係受執行鋪路工程，行使公權力之人員委託，出
    面協調處理阻礙，其主觀上原難認為有妨害他人行使權利之故意。果因拉扯間不
    慎傷及告訴人，要亦非本件公訴意旨效力所及，猶非本院所能審究。此外既查無
    其他事證足資肯認被告確有公訴意旨所指犯行，依前引法條及判例意旨，自應認
    為不能證明被告犯罪，應為無罪之諭知。據上論斷，應依刑事訴訟法第三百零一
    條第一項，判決如主文。
本案經檢察官蔡榮龍到庭執行職務
中      華      民      國      九十      年      五      月    十五    日
                                      臺灣屏東地方法院刑事第二庭
                                          審判長法  官  吳永宋
                                                法  官  郭書豪
                                                法  官  陳松檀
右正本證明與原本無異。
對於本判決如有不服應於收受送達後十日內向本院提出上訴書狀上訴於台灣高等法院
高雄分院並按他造當事人之人數附具繕本。
                                                書記官  張福山
中      華      民      國      九十      年      五      月    十五    日


司法院資訊處製作；財團法人民間司法改革基金會備份。
